臺灣高等法院刑事裁定　　　　　　　　　　　　　　　九十一年度抗字第六四四號
　　上　訴　人
　　即自訴　人　甲○○
　　被　　　告　乙○○
右列自訴人自訴被告詐欺罪案件，自訴人不服台灣桃園地方法院九十一年八月二十七
日，九十一年度自字第一０五號裁定，提起上訴，本院裁定如左：
    主  文
原裁定撤銷，發回臺灣桃園地方法院。
    理  由
一、本件自訴人向原審法院自訴被告乙○○涉犯詐欺罪嫌，自訴意旨略稱：自訴人係
    會員共四十二人之互助會會首，被告是會員，參加二會，且均已得標，第一會是
    在四或五會時標得，第二會是在過半後標，被告標走後僅再付二次會款，即避不
    見面，被告允諾於民國八十八年四月十日前，償付自訴人會款新台幣（下同）三
    十二萬元，並於八十八年一月九日簽發同額之本票乙紙，且再三保證當如期還款
    ，詎被告竟基於詐害自訴人的故意，於簽立前開本票後旋即逃逸無蹤，避不見面
    ，致自訴人受有損害，因認被告涉有刑法詐欺罪嫌等語。
二、原審以如下之理由，裁定駁回自訴人之自訴﹕
    自訴人於原審訊問時自承：被告曾跟過自訴人之互助會三次，之前都沒問題，本
    案之互助會，第一會是在第四或第五會時得標，第二會是在過半後標得，被告標
    走後有再付二次的會款，第一次委託他人來付，第二次沒來付，經自訴人催繳後
    ，被告給付自訴人二萬元，並應自訴人之要求開立面額三十二萬元之本票給自訴
    人，以給付應繳納之死會會款，但其後即不見蹤影等語。則被告之前既曾參加自
    訴人所召集之互助會達三次之多，均未曾出現任何問題；本次會款，被告亦為部
    分之給付，所餘三十二萬元之會款債務並以開立本票之方式支付自訴人，縱嗣後
    被告未能如數給付，亦屬應負民法上債務不履行責任之問題，尚難即以刑法之詐
    欺罪相繩；又自訴人除表明被告開立本票後即避不見面之事實外，並未提出任何
    有關被告如何自始以詐術陷其於錯誤之佐證以供本院調查，本院尚難僅憑自訴人
    欠缺相關佐證之片面指述，即認定被告有詐欺之犯行，本件純屬民事糾葛，與刑
    法詐欺罪構成要件未合，自訴人宜另循民事訴訟程序救濟之；被告之犯罪嫌疑既
    有不足，爰依刑事訴訟法第三百二十六條第三項之規定，於第一次審判期日前，
    裁定駁回本件自訴。
三、自訴人抗告，略以﹕刑法第三百三十九條詐欺取財罪或詐欺得利罪之成立，不應
    僅以債之關係發生時，自始即有不法所有意圖為條件，而應以是否符合犯罪構成
    要件為斷，被告經自訴人多次催討後僅支付會款二萬元，而應自訴人之要求開立
    三十二萬元之本票後，即逃逸無蹤，顯欲藉此獲得相當本票金額即三十二萬元之
    法利益，原審徒以被告曾給付部分會款及簽發本票，即認定係民事糾葛，似嫌率
    斷等語。
四、本院查，原審法院依前開理由二之事證，認本案屬民事糾葛，雖非無見。然同一
    案件，經檢察官依刑事訴訟法第二百二十八條規定開始偵查者，不得再行自訴，
    又不得提起自訴而提起者，應諭知不受理之判決，並得不經言詞辯論為之；刑事
    訴訟法第三百二十三條第一項前段、第三百三十四條、第三百零七條分別定有明
    文。又所謂同一案件，係指同一被告被訴之犯罪事實係屬同一者而言，而其犯罪
    事實包括實質上一罪或連續犯、牽連犯等裁判上一罪，若裁判上一罪之一部犯罪
    事實，業據檢察官偵查或起訴者，該裁判上一罪之全部犯罪事實亦併為起訴效力
    所及，自不得再行提起自訴；又公訴與自訴，就單一性案件之事實而言，俱有一
    部起訴效力及於全部之適用，故此所謂同一案件，雖指同一被告之同一事實，但
    所謂同一事實，應包括在裁判上具有單一性不可分關係之事實上一罪及法律上一
    罪之全部事實，只須自訴之後案與檢察官偵結之前案各所涉及之全部事實，從形
    式上觀察，如皆成罪，具有裁判上不可分之一罪關係，而前後二案之事實有部分
    相同時，即屬同一案件，而有本條項之適用，初不因前後案罪名有所差異或多寡
    不一，自不因前案終結之不起訴處分已否確定，而受影響；申言之，同一案件係
    指所訴兩案被告相同，被訴之犯罪事實亦屬同一而言，實質上一罪固屬同一事實
    ，牽連犯、連續犯、想像競合犯之裁判上一罪者，亦屬同一事實，故裁判上一罪
    中一部分若經檢察官開始偵查，其效力及於全部，其他部分即應受刑事訴訟法第
    三百二十三條之限制而不得自訴，且不因自訴人與檢察官所主張之罪名不同而有
    異；最高法院五十年台上字第四五一號判例、八十七年台上字第一二二七號、八
    十四年度台上字第三二五號判決均可資參照。
五、經查，被告及案外人張堡萌因涉犯詐欺罪嫌，前經彭千真向臺灣桃園地方法院檢
    察署檢察官提出詐欺告訴，經該署於八十九年一月十三日收案而以該署八十九年
    度偵字第九四一號受理，被告經通緝歸案後，檢察官於九十一年三月二十九日以
    八十九年度偵緝字第六六三號不起訴處分之事實，有前案紀錄表及本院九十一年
    度上易字第五二０號判決書可按（該案係彭千真於告訴乙○○詐欺後，另向原審
    法院自訴，經原審法院以檢察官就同一事實偵查在先為由，判決不受理，彭千真
    等人不服判決，向本院提起上訴，經本院駁回上訴）。細觀彭千真等人另案自訴
    被告詐欺之事實，係指：張堡萌、乙○○於八十七年六月間向徐欣蘭、葉秀珍、
    彭千真招募互助會，每會一萬元至二萬元不等，事後避走他鄉，捲款潛逃，其所
    招募之互助會於民間高達三十餘會，均在二至六個月內宣布流會，顯見事先有計
    畫預謀詐欺行為等情（見本院前開判決書）。與本案同係關於互助會款之詐欺案
    ，則檢察官其後對被告為不起訴之原因為何？是否已確定？該案與本案是否有同
    一案件之關係，關係自訴人提起本案自訴是否合法，均有待查明。其次，彭千真
    等人另案之自訴及告訴，被告雖係會首身分，與本案之被告屬會員身分者，稍有
    不同，然觀被告被訴之二案之犯罪時間相近，另案且被指招募高達三十餘會之民
    間互助會，並均在二至六個月內即宣佈流會。若無不實，則被告參與自訴人之互
    助會，雖曾繳交部分會款，是否係以會養會，勉力維持之結果，亦有待查明。原
    審未經詳酌，逕認係民事糾葛，尚嫌輕斷，自訴人上訴指摘原裁定不當，為有理
    由，自應由本院將原審裁定撤銷發回原審法院，另為適法之處理。
據上論斷，應依刑事訴訟法第四百十三條，裁定如主文。
中      華      民      國    九十一      年      十      月    三十一  日
                              台灣高等法院刑事第七庭
                                  審判長法  官  吳  啟  民
                                        法  官  蘇  隆  惠
                                        法  官  林  瑞  斌
右正本證明與原本無異。
不得再抗告。
                                        書記官  丁  淑  蘭
中    華    民    國      九十一  年      十        月      三十一      日
